【裁判字號】    97,易緝,19
【裁判日期】    970411
【裁判案由】    詐欺
【裁判全文】
臺灣臺中地方法院刑事判決              97年度易緝字第14號
公  訴  人  臺灣臺中地方法院檢察署檢察官
被      告  甲○○
上列被告因詐欺案件，經檢察官提起公訴（臺灣臺中地方法院檢
察署96年度偵緝字第317、318號），本院合併審理，合併判決如
下：
    主  文
甲○○無罪。
    理  由
一、公訴意旨詳如附件二份起訴書所載。
二、按犯罪事實應依證據認定之，無證據不得認定犯罪事實；不
    能證明被告犯罪者，應諭知無罪之判決，刑事訴訟法第一百
    五十四條第二項、第三百零一條第一項分別定有明文。又刑
    事訴訟法第一百六十一條已於民國九十一年二月八日修正公
    布，該條第一項規定：檢察官就被告犯罪事實，應負舉證責
    任，並指出證明之方法。因此，檢察官對於起訴之犯罪事實
    ，應負提出證據及說服之實質舉證責任。倘檢察官所提出之
    證據，不足為被告有罪之積極證明，或所指出證明之方法，
    無從說服法院以形成被告有罪之心證，基於無罪推定之原則
    ，自應為被告無罪判決之諭知，最高法院著有九十二年台上
    字第一二八號判例可資參照。
三、本件公訴人認被告甲○○涉犯幫助詐欺取財罪嫌，無非係以
    被害人劉凡綺、李明玉遭他人以電話施行詐術，陷於錯誤，
    分別匯款新台幣二萬元、七萬元入被告臺中商業銀行龍井分
    行（下稱臺中商銀）帳號0000000000000號帳戶、三信商業
    銀行股份有限公司西屯分行（下稱三信商銀）帳號00000000
    00號帳戶為其主要論據。訊之被告堅決否認有何幫助詐欺取
    財犯行，辯稱：臺中商銀帳戶是一名叫「李紋櫻」，別名「
    李佩芯」之女老師向伊借用，她說要做生意使用，伊不肯借
    她使用，她就說要讓伊難過，這個帳戶是「李紋櫻」載他去
    開戶，開戶完存摺、金融卡就都被她拿走；隔天「李紋櫻」
    又載伊去開三信商銀的帳戶，伊只有簽名，其他資料都是「
    李紋櫻」寫的，伊向「李紋櫻」反應這樣是違法的，她要伊
    不要講話，還拿黑道來恐嚇伊，伊並非自願將上開二個帳戶
    交給「李紋櫻」使用，也沒有去領被害人所匯款項等語。
四、經查：
  (一)被害人劉凡綺於九十五年一月九日接到詐欺集團以電話向其
    施行詐術，冒稱是其友人王馨潔，要借款二萬元，被害人劉
    凡綺因此陷於錯誤，匯款二萬元入被告前揭臺中商銀帳戶；
    另被害人李明玉之妻於九十五年一月二十三日接到詐欺集團
    以電話向其施行詐術，冒稱是其大姊夫，要借款，被害人李
    明玉因此陷於錯誤，匯款七萬元入被告上開三信商銀帳戶等
    情，業據被害人劉凡綺、李明玉於警詢時指述綦詳，並有其
    二人提出之中華郵政公司自動櫃員機交易明細表、日盛國際
    商業銀行匯款回條聯及被告該二帳戶交易明細在卷可稽，惟
    此僅足以證明被害人劉凡綺、李明玉確有因受騙而匯款入被
    告帳戶之事實，尚無從推斷被告係在主觀上已明知或可得預
    見其帳戶會被詐欺集團作為詐騙匯款專戶之情形下，猶本於
    自由意願，將帳戶資料交予詐欺集團成員使用。
  (二)被告於本院審理時辯稱：其因骨刺至光田醫院開刀，經蘋果
    日報報導募款，「李紋櫻」趁其行動不便，拿走募款所得，
    並以恐嚇方式取走其前開二個帳戶資料及向其借款等語，業
    已提出「李紋櫻」、「李佩芯」之名片各一紙（見本院97年
    度易緝字第19號卷第37頁）及以「李佩芯」名義於九十四年
    一月七日出具之五萬元借據（附於本院96年度易字第959號
    卷證物袋）為證，經本院將被告所提借據送指紋比對結果，
    該借據上之指紋與被告指紋二者不相符，經輸入指紋電腦比
    對結果，亦未發現相符者，有內政部警政署刑事警察局九十
    六年五月十四日刑紋字第0960070421號鑑驗書在卷可稽（見
    本院96年度易字第959號第28頁）。又經本院向光田綜合醫
    院查詢結果，被告確於九十二年五月三十日因頸椎及腰椎間
    盤突出、狹窄於該院住院治療，於同年六月三日及二十六日
    執行腰椎及頸椎手術，於同年七月十一日出院，有光田醫療
    社團法人光田綜合醫院九十七年二月十四日（97）光醫事字
    第9700135號函及所檢附病歷附卷可憑（見本院97年度易緝
    字第19號卷第18-30頁）。另證人即前任職於蘋果日報暖流
    版之記者黃雅婷於本院審理時亦具結證稱：伊任職蘋果日報
    期間，曾於九十二年十月二十一日前後，由某楊姓記者報導
    被告情況向社會大眾募款，伊約在一個月後作結案報導，伊
    在福安里里長見證下，將募款所得交給被告，當初伊接觸被
    告過程中，經由楊姓記者或里長之告知，知道被告身旁有一
    位李小姐在幫他處理事情等語（見本院97年度易緝字第19號
    卷第33、34頁），並有香港商蘋果日報出版發展有限公司臺
    灣分公司九十七年一月十六日097蘋文字第0005號函及所檢
    附捐款金額為十萬二千八百五十五元之讀者捐款簽收單在卷
    可佐（見本院97年度易緝字第19號卷第15、16頁），是被告
    所辯均非無據。參以被告年紀已屬老邁，並領有輕度肢障之
    身心障礙手冊（見本院97年度易緝字第19號卷第39頁），倘
    若有特定親近被告之人士，知悉被告獲捐款後，刻意以詐欺
    或恐嚇等不法手段，取走該筆捐款甚至被告其他財產或帳戶
    資料，衡情實非不可能。
  (三)在一般提供帳戶予詐欺集團使用之幫助詐欺取財案件中，法
    院之所以認定提供帳戶者具有幫助詐欺取財之直接或間接故
    意，主要原因在於詐欺集團利用人頭帳戶從事犯罪一事，業
    經媒體廣為宣傳報導，一般人實難諉為不知。惟本件被告為
    國小畢業，現年六十七歲，領有身心障礙手冊，已在龍井鄉
    ○○路旁一處廢棄滑草場餵養流浪狗獨居近十年，該處沒水
    沒電，有其提出之報紙報導附卷可參（見本院97年度易緝字
    第19號卷第40、41頁），其智識程度與社會經歷顯然無法與
    通常一般人相比擬，以被告年邁及行動不便，且在與外界隔
    絕許多年之情況下，其主觀上是否知悉或可得預見將帳戶交
    付他人使用，會被詐欺集團使用作為詐騙匯款專戶，尚屬有
    疑。又被告提出之報紙報導，其上分別記載：「獨居在廢棄
    的滑草場，收養上百隻流浪狗為伴的是70多歲的甲○○，年
    輕時經營建材生意，但10多年前，他因為信仰覓地靈修，捨
    豪宅不住，自己寧撿剩菜果腹，卻給狗吃一包750元的狗乾
    糧當飼料…問他何時要靈修『出關』，他說時間快到了，他
    住在台中市，有三子三女，拋妻別子的修行，是緣分也是福
    報，他捨下人間財富和牽絆，意外成為100多隻流浪狗的守
    護神」、「到處收養流浪狗，甲○○表示，他是要帶著狗一
    起修行，只要參與他靈修的狗，以後轉世就不會再墮入畜生
    道，而能投胎做人，且這種做法也能幫助自己修行，所以，
    他堅持要讓狗吃飽了，最後才輪到自己吃，也因此，他曾經
    數天未進食，只喝水度日。其實，甲○○育有三子三女，家
    人、老婆目前都住在台中市，原本是做建材生意，在十多年
    前景氣好時賺了不少錢，家境很不錯。八年前，他為了實現
    宗教上的修行目標，拋家棄子，捨棄原本擁有的豪宅，不願
    過奢華的現代生活，只帶了些換洗衣物，依賴政府發的每月
    三千元津貼，獨自一人跑到四周皆無人居住的廢棄屋舍，還
    拒絕親人前往探視，也不要社福單位協助，終日只願與狗為
    伴」。而證人黃雅婷於本院審理時亦證稱：「被告所述養流
    浪狗的廢棄滑草場，那裡我有去過，該處無法遮風避雨十分
    簡陋，被告非常照顧流浪狗，還叫里長去買狗食」等語（見
    本院97年度易緝字第19號卷第34頁）。被告既有妻兒且家境
    不錯，卻自願獨居在沒水沒電之廢棄處所，並將政府發放之
    津貼用以餵養照顧流浪狗，以被告之生活環境，殊難想像其
    為何要提供金融帳戶予詐欺集團使用。換言之，被告實無犯
    罪之動機。
五、綜上所述，本件經依公訴人提出之證據及其指出之證明方法
    調查之結果，本院認為被告所辯其係遭「李紋櫻」恐嚇始將
    前述二個帳戶資料交予「李紋櫻」，客觀上確有合理懷疑屬
    實，且縱認被告乃自願交付該二帳戶資料予「李紋櫻」，以
    被告年邁且行動不便，與外界隔絕多年之情況，檢察官所舉
    證據不能證明被告主觀上具有幫助詐欺取財之直接或間接故
    意，亦無法舉證被告有何犯罪動機。此外，復查無其他任何
    積極證據，足以證明被告有公訴人所指犯行，即屬不能證明
    被告犯罪，依法應諭知被告無罪之判決。
六、依據本院調查之結果，該名「李紋櫻」，別名「李佩芯」之
    女子（址詳被告提出之名片）涉嫌提供被告帳戶予詐欺集團
    使用，此部分宜由檢察官查明後另行依法處理，併予敘明。
據上論斷，應依刑事訴訟法第三百零一條第一項，判決如主文。
中    華    民    國    97    年    4     月    11    日
                  刑事第十二庭  審判長法  官  莊深淵
                                      法  官  蔡建興
                                      法  官  羅智文
上正本證明與原本無異。
如不服本判決，應於送達後十日內向本院提出上訴狀（須附繕
本），上訴於臺灣高等法院臺中分院。
                                書記官  廖春玉
中    華    民    國    97    年    4     月    11    日


司法院資訊處製作；財團法人民間司法改革基金會備份。
